# Análisis Descriptivo

A continuación, se realizará una revisión descriptiva de los precios del bitcoin desde el 1 de enero de 2018 al 27 de abril de 2025, en este capítulo se mostrará por medio de gráficos la estacionalidad, tendencia y otras características de la serie de tiempo.

Dentro de este análisis descriptivo se validará algunas medias móviles y el movimiento de los retornos de los precios diarios del bitcoin.

```{r}
#install.packages("quantmod")
#install.packages("zoo")
#install.packages("forecast")
library(quantmod)
library(zoo)
library(ggplot2)
library(dplyr)
library(lubridate)
library(viridis)
library(ggExtra)
library(tidyr)
library(plotly)
library(hrbrthemes)
library(forecast)

```

```{r}

# Descargar datos de Yahoo Finance
getSymbols("BTC-USD",
           src = "yahoo",
           from = "2018-01-01",
           to = "2025-04-27",#Sys.Date(),
           periodicity = "daily")

# Convertir el objeto descargado a 'zoo'
btc_zoo <- as.zoo(`BTC-USD`)

# Ver las primeras filas
tail(btc_zoo)


```
**1. Graficos de precios HLOC**

```{r}
tc_df <- data.frame(date = index(btc_zoo), coredata(btc_zoo))

# Gráfico de Open
ggplot(tc_df, aes(x = date, y = BTC.USD.Open)) +
  geom_line(color = "blue") +
  labs(title = "Precio de Apertura (Open) - BTC/USD",
       x = "Fecha",
       y = "Precio (USD)") +
  theme_minimal()

# Gráfico de High
ggplot(tc_df, aes(x = date, y = BTC.USD.High)) +
  geom_line(color = "green") +
  labs(title = "Precio más Alto (High) - BTC/USD",
       x = "Fecha",
       y = "Precio (USD)") +
  theme_minimal()

# gráfico de Low
ggplot(tc_df, aes(x = date, y = BTC.USD.Low)) +
  geom_line(color = "red") +
  labs(title = "Precio más Bajo (Low) - BTC/USD",
       x = "Fecha",
       y = "Precio (USD)") +
  theme_minimal()

# Gráfico de Close
ggplot(tc_df, aes(x = date, y = BTC.USD.Close)) +
  geom_line(color = "purple") +
  labs(title = "Precio de Cierre (Close) - BTC/USD",
       x = "Fecha",
       y = "Precio (USD)") +
  theme_minimal()
```

**2. Grafico de seasonal**

```{r}
# Extraemos la serie de precios de cierre
btc_close <- tc_df$BTC.USD.Close

# Convertir a objeto de serie de tiempo (ts)
# Frecuencia = 365 asumiendo datos diarios
btc_close_ts <- ts(btc_close, start = c(2018, 1), frequency = 365)

```

```{r}

ggseasonplot(btc_close_ts, year.labels = TRUE) +
  ggtitle("Seasonal Plot - BTC/USD Close Price")

```
**3. Grafico de subserie**
```{r}
ggsubseriesplot(btc_close_ts) +
  ggtitle("Subseries Plot - BTC/USD Close Price")

```

**4. Grafico de autocorrelación**

```{r}
ggAcf(btc_close_ts) +
  ggtitle("ACF - BTC/USD Close Price")

```

**5. Grafico de descomposición de la serie de tiempo**

```{r}
# Descomposición
btc_close_decomp <- decompose(btc_close_ts)

# Graficar la descomposición
plot(btc_close_decomp)

```

**6. Grafica de retraso**

```{r}
# Desplazamiento de 5 periodos atrás
btc_close_lag5 <- stats::lag(btc_close_ts, k = -5)

# Graficar el backshift
plot(btc_close_lag5, main = "Backshift de 5 periodos - BTC/USD Close",
     ylab = "Precio (USD)", xlab = "Fecha", col = "blue")
lines(btc_close_ts, col = "gray")  # Opcional: agregar la serie original en gris
legend("topleft", legend = c("Backshift (Lag 5)", "Original"), col = c("blue", "gray"), lty = 1)

```

**7. Grafico de diferenciación**

```{r}
# Diferencia de la serie
btc_close_diff <- diff(btc_close_ts)

# Graficar la serie diferenciada
plot(btc_close_diff, main = "Diferencia de 1 periodo - BTC/USD Close",
     ylab = "Cambio en Precio (USD)", xlab = "Fecha", col = "red")
abline(h = 0, lty = 2, col = "black")  
```

**8. Grafico de medias moviles**

```{r}

# Media móvil de 5 periodos
ma_5 <- rollmean(btc_close_ts, k = 5, fill = NA, align = "right")

# Media móvil de 10 periodos
ma_10 <- rollmean(btc_close_ts, k = 10, fill = NA, align = "right")

```
```{r}
# Grafica
plot(btc_close_ts, main = "BTC/USD Close con Medias Móviles (5 y 10 periodos)",
     ylab = "Precio (USD)", xlab = "Fecha", col = "black", lwd = 1)

lines(ma_5, col = "blue", lwd = 2)
lines(ma_10, col = "red", lwd = 2)

legend("topleft",
       legend = c("Precio Cierre", "Media Móvil 5", "Media Móvil 10"),
       col = c("black", "blue", "red"),
       lty = 1,
       lwd = 2)

```

**9. Grafico de precios y medias moviles interactivo **


```{r}
tc_df <- tc_df %>%
  mutate(
    MA5 = rollmean(BTC.USD.Close, k = 5, fill = NA, align = "right"),
    MA10 = rollmean(BTC.USD.Close, k = 10, fill = NA, align = "right")
  )

# Crear gráfico
p <- tc_df %>%
  ggplot(aes(x = date)) +
  
  # Área del precio de cierre
  geom_area(aes(y = BTC.USD.Close), fill = "#69b3a2", alpha = 0.3) +
  geom_line(aes(y = BTC.USD.Close, color = "Precio Cierre"), size = 1) +
  
  # Línea MA5
  geom_line(aes(y = MA5, color = "Media Móvil 5"), size = 0.8) +
  
  # Línea MA10
  geom_line(aes(y = MA10, color = "Media Móvil 10"), size = 0.8) +
  
  ylab("Precio BTC/USD ($)") +
  xlab("Fecha") +
  ggtitle("Precio de Bitcoin con Medias Móviles (5 y 10 periodos)") +
  theme_ipsum() +
  scale_color_manual(values = c(
    "Precio Cierre" = "#69b3a2",
    "Media Móvil 5" = "blue",
    "Media Móvil 10" = "red"
  ))

# Hacer el gráfico interactivo
p <- ggplotly(p)

# Mostrar
p
```

**10. Grafico de precios diferenciados interactivo **

```{r}
# Crear la serie de diferencias
tc_df <- tc_df %>%
  mutate(
    diferencia = c(NA, diff(BTC.USD.Close))  # Usamos c(NA, diff(...)) para que el tamaño quede igual
  )

# Crear el gráfico de diferencias
p_diff <-tc_df %>%
  ggplot(aes(x = date)) +
  
  # Área para la diferencia
  geom_area(aes(y = diferencia), fill = "#FF7F0E", alpha = 0.3) +
  geom_line(aes(y = diferencia, color = "Diferencia Diario"), size = 1) +
  
  ylab("Cambio Diario BTC/USD ($)") +
  xlab("Fecha") +
  ggtitle("Diferencia de Precio de Bitcoin (BTC/USD) entre días") +
  theme_ipsum() +
  scale_color_manual(values = c("Diferencia Diario" = "#FF7F0E"))

# Convertir en gráfico interactivo
p_diff <- ggplotly(p_diff)

# Mostrar
p_diff
```

**11. Grafico de retornos de precios interactivo**

```{r}
tc_df <-tc_df %>%
  mutate(
    retorno_pct = (BTC.USD.Close / lag(BTC.USD.Close) - 1) * 100
  )


```

```{r}
# Crear gráfico de retornos porcentuales
p_retornos <- tc_df %>%
  ggplot(aes(x = date)) +
  
  # Área del retorno
  geom_area(aes(y = retorno_pct), fill = "#1f77b4", alpha = 0.3) +
  geom_line(aes(y = retorno_pct, color = "Retorno % Diario"), size = 1) +
  
  ylab("Retorno Diario BTC/USD (%)") +
  xlab("Fecha") +
  ggtitle("Retornos Porcentuales Diarios de Bitcoin (BTC/USD)") +
  theme_ipsum() +
  scale_color_manual(values = c("Retorno % Diario" = "#1f77b4")) +
  geom_hline(yintercept = 0, linetype = "dashed", color = "black")  # Línea base en 0%


p_retornos <- ggplotly(p_retornos)

p_retornos

```

**12. Grafico heatmap de retornos diarios**

```{r}

# Asegurarnos que existe retorno_pct
tc_df <- tc_df %>%
  mutate(
    retorno_pct = (BTC.USD.Close / lag(BTC.USD.Close) - 1) * 100
  )

# Agregar variables de día, mes y año
tc_df <- tc_df %>%
  mutate(
    year = year(date),
    month = month(date, label = TRUE),
    day = day(date)
  )

# Crear gráfico tipo "heatmap" para retornos diarios
p <- ggplot(tc_df, aes(x = day, y = month, fill = retorno_pct)) +
  geom_tile(color = "white", size = 0.1) +
  scale_fill_viridis(name = "Retorno Diario (%)", option = "C", na.value = "grey90") +
  facet_wrap(~ year, ncol = 1) +
  scale_x_continuous(breaks = c(1,10,20,31)) +
  theme_minimal(base_size = 8) +
  labs(title = "Retornos diarios de Bitcoin (BTC/USD) por día y mes",
       x = "Día del mes",
       y = "Mes") +
  theme(legend.position = "bottom",
        plot.title = element_text(size = 14),
        axis.text.y = element_text(size = 6),
        axis.text.x = element_text(size = 7),
        strip.background = element_rect(colour = "white"),
        plot.title.position = "plot",
        legend.title = element_text(size = 8),
        legend.text = element_text(size = 6)) +
  removeGrid()

p

```






