

## Regresión de una serie de tiempo y Algoritmo Facebook´s Prophet

### Regresión de una serie

El proceso de transformar una serie en una regresión consiste en usar sus valores pasados(lags) para predecir valores futuros, esto se logra mediante la creación de variables yt−1yt−1, yt−2yt−2, en general yt−kyt−k para algun k entero y un tiempo t de manera que lo valores ytyt se puedan estimar mediante el modelo:

yt=β0+β1yt−1+...+βkyt−k+ϵt

esta es la forma de una regresión lineal autoregresiva AR(p)(Hamilton 1994).Ademas de esta forma se pueden agregar un conjunto de variables externas XtXt, de forma que el modelo se convierte en:yt=β0+β1yt−1+...+βkyt−k+βk+1Xt+ϵtyt=β0+β1yt−1+...+βkyt−k+βk+1Xt+ϵt denominado modelo ARX (Ljung 1999)

```{r}
# 1. Crear variable de tiempo
tiempo <- 1:length(btc_ts)
df_lm <- data.frame(
  tiempo = tiempo,
  precio = as.numeric(btc_ts)
)
```

```{r}
# 2. Particionar por proporción
train_ratio <- 0.8
n <- nrow(df_lm)
n_train <- floor(train_ratio * n)

# Conjuntos de entrenamiento y prueba
train_df <- df_lm[1:n_train, ]
test_df  <- df_lm[(n_train + 1):n, ]
```


```{r}
modelo_lm <- lm(precio ~ tiempo, data = train_df)
summary(modelo_lm)
```
```{r}
pred_test <- predict(modelo_lm, newdata = test_df)
actual_test <- test_df$precio

```


```{r}
rmse_val <- rmse(actual_test, pred_test)
mae_val <- mae(actual_test, pred_test)
mape_val <- mape(actual_test, pred_test)

cat("📊 RMSE:", round(rmse_val, 2), "\n")
cat("📊 MAE :", round(mae_val, 2), "\n")
cat("📊 MAPE:", round(mape_val * 100, 2), "%\n")

```
```{r}
plot(test_df$tiempo, actual_test, type = "l", col = "red", lwd = 2,
     main = "Regresión Lineal: Predicción vs Real",
     xlab = "Tiempo", ylab = "Precio BTC")
lines(test_df$tiempo, pred_test, col = "blue", lwd = 2)
legend("topleft", legend = c("Real", "Predicción"),
       col = c("red", "blue"), lty = 1, lwd = 2)

```
## Expanding Window Arima

```{r}
expanding_linear_forecast <- function(serie_ts, initial_train_ratio = 0.9) {
  library(Metrics)

  n <- length(serie_ts)
  n_train <- floor(n * initial_train_ratio)

  reales <- c()
  predichos <- c()

  for (i in n_train:(n - 1)) {
    # Construir datos de entrenamiento hasta el tiempo i
    ts_train <- serie_ts[1:i]
    tiempo_train <- 1:i
    df_train <- data.frame(
      tiempo = tiempo_train,
      precio = as.numeric(ts_train)
    )

    # Ajustar modelo lineal
    modelo <- lm(precio ~ tiempo, data = df_train)

    # Predecir el siguiente punto (tiempo i+1)
    nuevo <- data.frame(tiempo = i + 1)
    pred <- predict(modelo, newdata = nuevo)

    # Valor real en t = i + 1
    real <- as.numeric(serie_ts[i + 1])

    # Guardar resultados
    reales <- c(reales, real)
    predichos <- c(predichos, pred)
  }

  # Convertir a ts para alinear
  ts_reales <- ts(reales, start = time(serie_ts)[n_train + 1], frequency = frequency(serie_ts))
  ts_predichos <- ts(predichos, start = time(serie_ts)[n_train + 1], frequency = frequency(serie_ts))

  # Evaluar métricas
  rmse_val <- rmse(ts_reales, ts_predichos)
  mae_val <- mae(ts_reales, ts_predichos)
  mape_val <- mape(ts_reales, ts_predichos)

  cat("📊 Expanding Window - Regresión Lineal\n")
  cat("RMSE:", round(rmse_val, 2), "\n")
  cat("MAE :", round(mae_val, 2), "\n")
  cat("MAPE:", round(mape_val * 100, 2), "%\n")

  # Gráfico
  plot(ts_reales, type = "l", col = "red", lwd = 2,
       main = "Expanding Window: Real vs Predicción (Regresión Lineal)",
       ylab = "Precio BTC")
  lines(ts_predichos, col = "blue", lwd = 2)
  legend("topleft", legend = c("Real", "Predicción"), col = c("red", "blue"), lty = 1)

  return(list(real = ts_reales, pred = ts_predichos,
              rmse = rmse_val, mae = mae_val, mape = mape_val))
}

```

```{r}
resultado_lm <- expanding_linear_forecast(btc_ts, initial_train_ratio = 0.9)

```


### Algoritmo Facebook´s Prophet

Prophet es un algoritmo desarrollado por el equipo de investigación de facebook para el pronostico de series de tiempo, su finalidad es la robustez frente a datos faltantes, cambios en la tendencia y múltiples estacionalidades. El modelo Prophet no es una regresión como tal, mas bien es una descomposición de forma aditiva, ya que se asume una descomposición de la serie de la siguiente forma:
y(t)=g(t)+s(t)+h(t)+ϵty(t)=g(t)+s(t)+h(t)+ϵt donde:
g(t):tendencia 
s(t):estacionalidad
g(t):efecto de dias festivos
ϵt:error(ruido blanco)
dado que este metodo solo busca pronosticar valores futuros, no es necesario validar supuestos de normalidad en los errores, sin embargo si se debe verificar como una buena practica, que estos no estén correlacionados y que tengan media cero y varianza constante(Facebook Core Data Science Team 2023).


```{r}
library(prophet)
start_date <- as.Date("2018-01-01")  
btc_df <- data.frame(
  ds = seq(start_date, by = "day", length.out = length(btc_ts)),
  y = as.numeric(btc_ts)
)

```

```{r}
n <- nrow(btc_df)
n_train <- floor(n * 0.8)

df_train <- btc_df[1:n_train, ]
df_test <- btc_df[(n_train + 1):n, ]
```

```{r}
modelo <- prophet(df_train)
```


```{r}
# 4. Crear dataframe futuro para predecir el mismo horizonte de test
future <- make_future_dataframe(modelo, periods = n - n_train)

# 5. Predecir
forecast <- predict(modelo, future)
# 6. Extraer solo predicciones del período de prueba
pred_test <- forecast[(n_train + 1):n, ]
```


```{r}
rmse_val <- rmse(df_test$y, pred_test$yhat)
mae_val  <- mae(df_test$y, pred_test$yhat)
mape_val <- mape(df_test$y, pred_test$yhat)

cat("📊 Prophet con división 80/20:\n")
cat("RMSE:", round(rmse_val, 2), "\n")
cat("MAE :", round(mae_val, 2), "\n")
cat("MAPE:", round(mape_val * 100, 2), "%\n")


```
```{r}

# 8. Gráfico
plot(df_test$ds, df_test$y, type = "l", col = "red", lwd = 2,
     main = "Predicción Prophet vs Real (80/20)",
     ylab = "Precio BTC", xlab = "Fecha")
lines(pred_test$ds, pred_test$yhat, col = "blue", lwd = 2)
legend("topleft", legend = c("Real", "Predicción"), col = c("red", "blue"), lty = 1)
```
## Expading Window Prophet

```{r}
expanding_prophet_forecast <- function(btc_ts, initial_train_ratio = 0.9) {
  library(prophet)
  library(Metrics)

  # 1. Preparar datos con fecha y valor
  btc_df <- data.frame(
    ds = seq.Date(from = as.Date("2018-01-01"), by = "day", length.out = length(btc_ts)),
    y = as.numeric(btc_ts)
  )

  n <- nrow(btc_df)
  n_train <- floor(n * initial_train_ratio)

  reales <- c()
  predichos <- c()
  fechas <- c()

  for (i in n_train:(n - 1)) {
    # Subconjunto hasta t = i
    df_train <- btc_df[1:i, ]

    # Entrenar modelo Prophet
    modelo <- prophet(df_train, verbose = FALSE, daily.seasonality = FALSE)

    # Crear data.frame para predecir t = i + 1
    fecha_pred <- btc_df$ds[i + 1]
    future <- data.frame(ds = fecha_pred)

    # Predecir
    forecast <- predict(modelo, future)

    # Guardar resultados
    reales <- c(reales, btc_df$y[i + 1])
    predichos <- c(predichos, forecast$yhat[1])
    fechas <- c(fechas, as.character(fecha_pred))
  }

  # Convertir a serie de tiempo
  ts_reales <- ts(reales, start = n_train + 1, frequency = 1)
  ts_predichos <- ts(predichos, start = n_train + 1, frequency = 1)

  # Métricas
  rmse_val <- rmse(ts_reales, ts_predichos)
  mae_val  <- mae(ts_reales, ts_predichos)
  mape_val <- mape(ts_reales, ts_predichos)

  cat("📊 Expanding Window - Prophet\n")
  cat("RMSE:", round(rmse_val, 2), "\n")
  cat("MAE :", round(mae_val, 2), "\n")
  cat("MAPE:", round(mape_val * 100, 2), "%\n")

  # Gráfico
  fechas_ts <- as.Date(fechas)
  plot(fechas_ts, ts_reales, type = "l", col = "red", lwd = 2,
       main = "Expanding Window: Real vs Predicción (Prophet)",
       ylab = "Precio BTC", xlab = "Fecha")
  lines(fechas_ts, ts_predichos, col = "blue", lwd = 2)
  legend("topleft", legend = c("Real", "Predicción"), col = c("red", "blue"), lty = 1)

  return(data.frame(
    fecha = fechas_ts,
    real = ts_reales,
    pred = ts_predichos
  ))
}

```


```{r}
resultado_prophet <- expanding_prophet_forecast(btc_ts, initial_train_ratio = 0.9)

```

## Red Neuronal Elman

```{r}
install.packages("RSNNS")

```

```{r}
library(RSNNS)

# Normalizar serie
btc_norm <- (btc_ts - min(btc_ts)) / (max(btc_ts) - min(btc_ts))

# Parámetros
n_lags <- 7
n <- length(btc_norm)
n_train <- floor(n * 0.9)

# Crear matriz de entrada y salida
crear_dataset <- function(serie, n_lags) {
  X <- embed(serie, n_lags + 1)
  y <- X[, 1]
  X <- X[, -1]
  return(list(X = X, y = y))
}

datos <- crear_dataset(btc_norm, n_lags)

X <- datos$X
y <- datos$y

# División train/test
X_train <- X[1:(n_train - n_lags), ]
y_train <- y[1:(n_train - n_lags)]

X_test <- X[(n_train - n_lags + 1):(n - n_lags), ]
y_test <- y[(n_train - n_lags + 1):(n - n_lags)]

```

```{r}
# Ajustar red Elman
modelo_elman <- elman(X_train, y_train,
                      size = 10,
                      learnFuncParams = c(0.1), maxit = 100,
                      linOut = TRUE)

# Predicción
pred_norm <- predict(modelo_elman, X_test)

# Desnormalizar
min_y <- min(btc_ts)
max_y <- max(btc_ts)
pred <- pred_norm * (max_y - min_y) + min_y
real <- y_test * (max_y - min_y) + min_y

```


```{r}
library(Metrics)
cat("📊 Elman Neural Net:\n")
cat("RMSE:", round(rmse(real, pred), 2), "\n")
cat("MAE :", round(mae(real, pred), 2), "\n")
cat("MAPE:", round(mape(real, pred) * 100, 2), "%\n")

# Gráfico
plot(real, type = "l", col = "red", lwd = 2, ylab = "Precio BTC", main = "Red Elman")
lines(pred, col = "blue", lwd = 2)
legend("topleft", legend = c("Real", "Predicho"), col = c("red", "blue"), lty = 1)

```

## Red Neuronal Elman con Expanding window

```{r}
expanding_elman_forecast <- function(btc_ts, n_lags = 5, size = 10, initial_train_ratio = 0.8, maxit = 100) {
  library(RSNNS)
  library(Metrics)

  # Normalizar la serie
  btc_norm <- (btc_ts - min(btc_ts)) / (max(btc_ts) - min(btc_ts))
  min_val <- min(btc_ts)
  max_val <- max(btc_ts)

  # Preparar función para ventana deslizante
  crear_dataset <- function(serie, n_lags) {
    X <- embed(serie, n_lags + 1)
    y <- X[, 1]
    X <- X[, -1]
    return(list(X = X, y = y))
  }

  datos <- crear_dataset(btc_norm, n_lags)
  X_all <- datos$X
  y_all <- datos$y
  total <- nrow(X_all)

  # Punto inicial para expanding window
  start <- floor(total * initial_train_ratio)

  pred <- c()
  real <- c()

  for (i in start:(total - 1)) {
    X_train <- X_all[1:i, ]
    y_train <- y_all[1:i]
    X_next  <- matrix(X_all[i + 1, ], nrow = 1)

    # Ajustar red Elman
    modelo <- elman(X_train, y_train,
                    size = size,
                    learnFuncParams = c(0.1),
                    maxit = maxit,
                    linOut = TRUE)

    pred_i <- predict(modelo, X_next)
    pred <- c(pred, pred_i)
    real <- c(real, y_all[i + 1])
  }

  # Desnormalizar
  pred_desnorm <- pred * (max_val - min_val) + min_val
  real_desnorm <- real * (max_val - min_val) + min_val

  # Métricas
  rmse_val <- rmse(real_desnorm, pred_desnorm)
  mae_val  <- mae(real_desnorm, pred_desnorm)
  mape_val <- mape(real_desnorm, pred_desnorm)

  cat("📊 Expanding Window - Red Elman\n")
  cat("RMSE:", round(rmse_val, 2), "\n")
  cat("MAE :", round(mae_val, 2), "\n")
  cat("MAPE:", round(mape_val * 100, 2), "%\n")

  # Gráfico
  plot(real_desnorm, type = "l", col = "red", lwd = 2, ylab = "Precio BTC", main = "Red Elman - Expanding Window")
  lines(pred_desnorm, col = "blue", lwd = 2)
  legend("topleft", legend = c("Real", "Predicho"), col = c("red", "blue"), lty = 1)

  return(data.frame(real = real_desnorm, pred = pred_desnorm))
}

```

```{r}
resultado_elman <- expanding_elman_forecast(btc_ts, n_lags = 7, size = 10)

```

## Red neuronal Jordan

```{r}
expanding_jordan_forecast <- function(btc_ts, n_lags = 7, size = 10, initial_train_ratio = 0.9, maxit = 100) {
  library(RSNNS)
  library(Metrics)

  # 1. Normalizar serie
  btc_norm <- (btc_ts - min(btc_ts)) / (max(btc_ts) - min(btc_ts))
  min_val <- min(btc_ts)
  max_val <- max(btc_ts)

  # 2. Crear dataset con ventanas
  crear_dataset <- function(serie, n_lags) {
    X <- embed(serie, n_lags + 1)
    y <- X[, 1]
    X <- X[, -1]
    return(list(X = X, y = y))
  }

  datos <- crear_dataset(btc_norm, n_lags)
  X_all <- datos$X
  y_all <- datos$y
  total <- nrow(X_all)

  # 3. División inicial
  start <- floor(total * initial_train_ratio)

  pred <- c()
  real <- c()

  for (i in start:(total - 1)) {
    X_train <- X_all[1:i, ]
    y_train <- y_all[1:i]
    X_next  <- matrix(X_all[i + 1, ], nrow = 1)

    # 4. Ajustar modelo Jordan
    modelo <- jordan(X_train, y_train,
                     size = size,
                     learnFuncParams = c(0.1),
                     maxit = maxit,
                     linOut = TRUE)

    pred_i <- predict(modelo, X_next)
    pred <- c(pred, pred_i)
    real <- c(real, y_all[i + 1])
  }

  # 5. Desnormalizar
  pred_desnorm <- pred * (max_val - min_val) + min_val
  real_desnorm <- real * (max_val - min_val) + min_val

  # 6. Métricas
  rmse_val <- rmse(real_desnorm, pred_desnorm)
  mae_val  <- mae(real_desnorm, pred_desnorm)
  mape_val <- mape(real_desnorm, pred_desnorm)

  cat("📊 Expanding Window - Red Jordan\n")
  cat("RMSE:", round(rmse_val, 2), "\n")
  cat("MAE :", round(mae_val, 2), "\n")
  cat("MAPE:", round(mape_val * 100, 2), "%\n")

  # 7. Gráfico
  plot(real_desnorm, type = "l", col = "red", lwd = 2, ylab = "Precio BTC", main = "Red Jordan - Expanding Window")
  lines(pred_desnorm, col = "blue", lwd = 2)
  legend("topleft", legend = c("Real", "Predicho"), col = c("red", "blue"), lty = 1)

  return(data.frame(real = real_desnorm, pred = pred_desnorm))
}

```

```{r}
resultado_jordan <- expanding_jordan_forecast(btc_ts, n_lags = 7, size = 10)

```

